臺灣高等法院臺中分院刑事判決
111年度上訴字第852號
上  訴  人  
即  被  告  范吉良



義務辯護人  袁德蓓律師
上列上訴人即被告因毒品危害防制條例案件，不服臺灣臺中地方
法院110年度訴字第1363號，中華民國111年1月19日第一審判決
（起訴案號：臺灣臺中地方檢察署110年度偵字第3040號），提
起上訴，本院判決如下：
    主  文
上訴駁回。
    事  實
一、范吉良明知甲基安非他命係毒品危害防制條例第2條第2項第
    2款所列管之第二級毒品，不得非法持有、販賣，竟基於販
    賣第二級毒品甲基安非他命以營利之犯意，以其所有iPhone
    行動電話（含門號0000000000號SIM卡1張，SIM卡嗣已遺失
    、未扣案，iPhone行動電話扣押於另案即本院110年度上訴
    字第1659號案件）與蔡世凱持用之行動電話門號0000000000
    號約定毒品交易事宜後，即於同日10時許，在臺中市○○區鎮
    ○街000號住處內，以新臺幣（下同）1000元之價格，販賣並
    交付甲基安非他命1包予蔡世凱，並收取價金而完成交易。
二、案經臺中市政府警察烏日分局報告臺灣臺中地方檢察署檢察
    官偵查起訴。
    理  由
壹、證據能力方面
一、按被告以外之人於審判外之陳述，雖不符刑事訴訟法第159
    條之1至第159條之4之規定，而經當事人於審判程序同意作
    為證據，法院審酌該言詞陳述或書面陳述作成時之情況，認
    為適當者，亦得為證據。當事人、代理人或辯護人於法院調
    查證據時，知有第159條第1項不得為證據之情形，而未於言
    詞辯論終結前聲明異議者，視為有前項之同意，刑事訴訟法
    第159條之5定有明文。經查，本判決下列所引用被告以外之
    人於審判外之陳述，雖為傳聞證據，惟檢察官、上訴人即被
    告范吉良（下僅稱被告）及其辯護人迄於本院言詞辯論終結
    前均未聲明異議，本院審酌上開證據資料作成時之情況，尚
    無違法不當或證明力明顯過低之瑕疵，亦認為以之作為證據
    應屬適當，爰依上開規定，認前揭證據資料均有證據能力。
二、傳聞法則乃對於被告以外之人於審判外之言詞或書面陳述而
    為之規範。本判決所引用之非供述證據，無刑事訴訟法第15
    9條第1項傳聞法則之適用，本院審酌上開證據資料作成時之
    情況，因與本案待證事實具有關聯性，且無證據證明係公務
    員違法取得之物，依法自得作為本案之證據。
貳、實體方面：
一、認定犯罪事實所憑之證據及理由
  ㈠上揭犯罪事實，業據被告於警詢、偵查、原審及本院審理時
    均坦承不諱（參警卷第3至7頁，偵卷第25、26頁，原審卷第
    47至51、149至156頁，本院卷第66頁），核與證人即購毒者
    蔡世凱（下僅稱其姓名）於警詢中之證述內容相符（參警卷
    第9至13頁），並有指認犯罪嫌疑人紀錄表（蔡世凱指認被
    告）、蔡世凱之手機通話紀錄翻拍照片、行動電話門號0000
    000000號之通聯調閱查詢單、遠傳資料查詢、刑案蒐證照片
    （被告住處、本人及交易毒品地點）、正修科技大學超微量
    研究科技中心109年11月9日尿液檢驗報告(蔡世凱之尿液檢
    驗報告）、蔡世凱之勘查採證（驗）同意書及臺中市政府警
    察局烏日分局委託鑑驗尿液代號與真實姓名對照表各1份在
    卷可稽（參警卷第15至19、21至25、27至31、33、39、41至
    43頁），足認被告之自白，與事實相符，應堪採信。
  ㈡販賣毒品係政府嚴予查緝之違法行為，且可任意分裝或增減
    其分量，各次買賣之價格，當亦各有差異，隨供需雙方之資
    力、關係之深淺、需求之數量、貨源之充裕與否、販賣者對
    於資金之需求如何及殷切與否，以及政府查緝之態度，進而
    為各種不同之風險評估，而為機動性之調整，因之販賣之利
    得，除經坦承犯行，或帳冊價量均記載明確外，委難查得實
    情，是縱未確切查得販賣賺取之實際差價，但除別有事證，
    足認係按同一價格轉讓，確未牟利之情形外，尚難執此認非
    法販賣之事證有所不足，致知過坦承者難辭重典，飾詞否認
    者反得逞僥倖，而失情理之平。況販賣者從各種「價差」或
    「量差」或係「純度」謀取利潤方式，或有差異，然其所圖
    利益之非法販賣行為目的，則屬相同，並無二致；衡諸毒品
    取得不易，量微價高，依一般社會通念以觀，凡為販賣之不
    法勾當者，倘非以牟利為其主要誘因及目的，應無甘冒被查
    緝法辦重刑之危險，平白無端義務為該買賣之工作，是其販
    入之價格必較售出之價格低廉，而有從中賺取買賣差價牟利
    之意圖及事實，應屬符合論理法則且不違背社會通常經驗之
    合理判斷。綜合考量社會大眾均知買賣第二級毒品係非法行
    為之客觀社會環境，依據上開積極證據及經驗法則綜合研判
    ，被告與蔡世凱無何特殊關係或特別深厚之交情，竟販賣第
    二級毒品甲基安非他命予蔡世凱，苟非有利可圖，當不願甘
    冒法律制裁之風險而予販賣；且被告於原審準備程序及審理
    時一致供稱：我販賣毒品係為從販賣之毒品中抽取一些來供
    己施用等語（參原審卷第48、154頁），益徵被告確有販賣
    第二級毒品以營利之意圖甚明。
  ㈢綜上所述，本案事證明確，被告前開販賣第二級毒品之犯行
    堪以認定，應依法論科。
二、論罪理由
  ㈠查甲基安非他命為毒品危害防制條例第2條第2項第2款所定之
    第二級毒品，依法不得持有、販賣。核被告所為，係犯毒品
    危害防制條例第4條第2項之販賣第二級毒品罪。被告因販賣
    而持有第二級毒品之低度行為，為其販賣第二級毒品之高度
    行為所吸收，不另論罪。
  ㈡按犯第4條至第8條之罪於偵查及歷次審判中均自白者，減輕
    其刑，毒品危害防制條例第17條第2項定有明文，旨在獎勵
    犯罪人之悛悔，同時使偵查或審判機關易於發現真實，以利
    毒品查緝，俾收防制毒品危害之效，苟被告於偵查及歷次審
    判中均自白，即應依法減輕其刑。查被告於警詢、偵查、原
    審及本院審理時就本案販賣第二級毒品犯行均坦承不諱，業
    經本院認定如上，爰依毒品危害防制條例第17條第2項規定
    ，減輕其刑。　
  ㈢本件被告並無毒品危害防制條第17條第1項規定之適用：　按
    毒品危害防制條例第17條第1項規定：「犯第4條至第8條、
    第10條或第11條之罪，供出毒品來源，因而查獲其他正犯或
    共犯者，減輕或免除其刑」，所謂「供出毒品來源，因而查
    獲者」，係指被告供出毒品來源之有關資料，諸如前手之姓
    名、年籍、住居所、或其他足資辨別之特徵等，使調查或偵
    查犯罪之公務員因而對之發動調查或偵查並破獲者而言。故
    被告之「供出毒品來源」，與調查或偵查犯罪之公務員對之
    發動調查或偵查並進而破獲之間，論理上須具有先後且相當
    之因果關係，亦即須所供出之毒品來源，與其被訴之各該違
    反毒品危害防制條例犯行有直接關聯者，始得適用上開規定
    減免其刑，並非漫無限制。倘被告所犯同條項所列之罪之犯
    罪時間，在時序上較早於該正犯或共犯供應毒品之時間，即
    令該正犯或共犯確因被告之供出而被查獲，仍不符上開應獲
    減輕或免除其刑之規定，非謂被告一有「自白」、「指認」
    毒品來源之人，而破獲在後，即得依上開規定予以減刑（最
    高法院108年度台上字第1755號判決要旨參照）。經查，被
    告於警詢、原審及本院審理時均供稱本案販賣予蔡世凱之甲
    基安非他命來源為「徐秀貞」等語，經原審法院函詢臺灣臺
    中地方檢察署後，雖臺灣臺中地方檢察署據臺中市政府警察
    局烏日分局偵查隊職務報告覆稱臺中憲兵隊業將毒品上手「
    徐秀貞」查緝到案，且「徐秀貞」現羈押並由檢察官分案偵
    辦中等語（參原審卷第111至113、161頁）；惟查，「徐秀
    貞」另案經查獲並起訴販賣甲基安非他命予被告之時間為10
    9年11月13日凌晨1時許，有臺中憲兵隊110年9月28日憲隊臺
    中字第00000000000號刑事案件移送書及臺灣臺中地方檢察
    署檢察官110年度偵字第25663號起訴書各1份在卷可憑（參
    原審卷第125至143頁），時序係於本案被告109年10月7日販
    賣毒品予蔡世凱之後，尚難認被告本案販賣予蔡世凱之甲基
    安非他命來源為向上游「徐秀貞」所購得，揆諸上揭說明意
    旨，本案應無毒品危害防制條例第17條第1項規定之適用餘
    地。
  ㈣本件被告並無刑法第59條規定之適用：
　　按刑法第59條規定犯罪之情狀可憫恕者，得酌量減輕其刑，
    其所謂「犯罪之情狀」，與同法第57條規定科刑時應審酌之
    一切情狀，並非有截然不同之領域，於裁判上酌減其刑時，
    應就犯罪一切情狀（包括第57條所列舉之10款事項），予以
    全盤考量，審酌其犯罪有無可憫恕之事由（即有無特殊之原
    因與環境，在客觀上足以引起一般同情，以及宣告法定低度
    刑，是否猶嫌過重等等），以為判斷。而毒品危害防制條例
    第4條針對販賣各級毒品所設刑度，乃是依照各級毒品本身
    具有不同程度之危害性、成癮性，為禁絕毒品擴散、使國民
    遠離毒害，而對於行為人從事販賣各級毒品科予高低不等之
    刑度。從而，自無從僅憑行為多寡、犯罪所得甚低、迫於經
    濟壓力等，即謂其犯罪情節足堪同情，以免過度破壞規範威
    信，架空法定刑度而違反立法本旨。查被告無視國家杜絕毒
    品犯罪之禁令，販賣毒品予他人藉此營利，在客觀上已不足
    引起一般同情；且被告販賣第二級毒品之行為直接戕害購毒
    者身心健康，助長毒品流通，對社會治安有相當程度之危害
    、惡性匪淺，倘遽予憫恕被告而依刑法第59條規定減輕其刑
    ，除對其個人難收改過遷善之效，無法達到刑罰特別預防之
    目的外，亦易使其他販毒者心生投機、甘冒風險繼續販毒，
    無法達到刑罰一般預防之目的；又本案被告之販賣毒品犯行
    業經依毒品危害防制條例第17條第2項規定減輕其刑如上，
    衡諸社會一般人客觀標準，難謂有量處上開減輕後之刑度仍
    屬過重而有情堪憫恕之情形，尚無適用刑法第59條規定之餘
    地，應予說明。被告上訴及辯護意旨以被告本案販賣毒品次
    數僅有1次，並未獲取暴利，及其家境清寒，且母親更罹患
    疾病等，請求依刑法第59條規定酌減刑責，於法不合，自無
    法為本院所採用。至被告於本案配合警方查緝毒品上手之犯
    罪後態度，業已列入本案被告量刑參酌（如後述），附此敘
    明。
三、上訴駁回理由
  ㈠原審審理後，認被告如事實欄一所示販賣第二級毒品犯行，
    事證明確，適用毒品危害防制條例第4條第2項、第17條第2
    項、第19條第1項，刑法第11條、第38條之1第1項前段、第3
    項規定，並審酌被告無視毒品對施用者健康之戕害及國家杜
    絕毒品犯罪之禁令，明知施用毒品將散盡家財、連累家人，
    或為購買毒品鋌而走險者，不可勝計，有戕害國人身體健康
    及危害社會安全之虞，仍為本案販賣第二級毒品甲基安非他
    命犯行，並藉此營利，所為實不足取，應予非難，衡以被告
    於偵審程序均坦承犯行、尚知悔悟，且願配合警方查緝毒品
    上手之犯罪後態度，並考量被告販賣第二級毒品之動機、對
    象、次數、數量、價金及獲利情形，及被告自陳之教育程度
    、職業及家庭經濟生活狀況，檢察官、被告及其辯護人就本
    案之量刑意見等一切情狀，量處有期徒刑5年2月，另就沒收
    部分，詳予說明如後。核其認事用法，均無不當，量刑亦顯
    已斟酌刑法第57條各款情形，並無過重之情形，應予維持。
　㈡被告上訴意旨請求依毒品危害防制條例第17條第1項、刑法第
    59條規定請求減輕其刑，均無理由，已如前述。至被告雖再
    請求從輕量刑等語；惟按刑罰之量定，屬法院自由裁量之職
    權行使，應審酌刑法第57條所列各款事由及一切情狀，為酌
    量輕重之標準，並非漫無限制；量刑輕重係屬事實審法院得
    依職權自由裁量之事項，苟已斟酌刑法第57條各款所列情狀
    而未逾越法定刑度，不得遽指為違法；且在同一犯罪事實與
    情節，如別無其他加重或減輕之原因，下級審量定之刑，亦
    無過重或失輕之不當情形，則上級審法院對下級審法院之職
    權行使，原則上應予尊重（最高法院72年台上字第6696號、
    75年台上字第7033號及85年度台上字第2446號判決意旨參照
    ）。本案原審已本於被告之責任為基礎，並已具體斟酌刑法
    第57條所列情形而為量刑，未有偏執一端而有失之過重、失
    衡等情事，均已如前述；依上開說明，即不得遽指為未審酌
    上情而量刑過重。被告此部分上訴意旨，亦難為本院所採用
    。
四、沒收部分
　㈠被告本案販賣第二級毒品甲基安非他命而自蔡世凱處取得現
    金1000元，此經被告供陳在卷（參原審卷第48頁），核屬被
    告本案販賣第二級毒品之犯罪所得，惟未據扣案，爰依刑法
    第38條之1第1項前段、第3項規定宣告沒收，並為於全部或
    一部不能沒收或不宜執行沒收時，追徵其價額之諭知。
　㈡被告本案係以其所有iPhone行動電話（含門號0000000000號S
    IM卡1張）與蔡世凱聯繫、約定毒品交易，該行動電話經扣
    存於本院之另案，惟SIM卡已遺失等語，經被告於警詢中及
    原審審理時供述明確（參警卷第5頁，原審卷第153、154頁
    ），並有遠傳資料查詢結果1份附卷足佐（參警卷第25頁）
    ，被告既係以上開iPhone行動電話供本案販賣毒品之用，縱
    經查扣存於本院110年度上訴字第1659號案件，本案仍應依
    毒品危害防制條例第19條第1項規定宣告沒收。
　㈢按義務沒收，仍不排除刑法第38條之2第2項規定之適用（最
    高法院109年度台上字第191號判決意旨參照）。再按「欠缺
    刑法上之重要性」，則指個案中之沒收，對防禦危險之作用
    已無足輕重，並非防禦危險之有效手段，致宣告沒收對防禦
    危險不具重要性（最高法院110年度台上字第3853號判決意
    旨參照）。查被告用以與蔡世凱聯繫毒品交易事宜之行動電
    話門號0000000000號SIM卡1張，雖為被告本案販賣第二級毒
    品所用之物，然審酌該SIM卡既未扣案，且價值不高，被告
    復供稱已遺失，若逕予宣告沒收或追徵價額，對於被告所為
    本案不法行為之評價與非難，抑或刑罰之預防或矯治目的助
    益甚微，是就本案而言，此部分之沒收對防禦危險之作用已
    無足輕重，並非防禦危險之有效手段，致宣告沒收對防禦危
    險不具重要性，爰適用刑法第38條之2第2項規定，不予宣告
    沒收或追徵，併此敘明。
據上論結，應依刑事訴訟法第368條，判決如主文。
本案經檢察官黃秋婷提起公訴，檢察官郭景東到庭執行職務。
中　　華　　民　　國　　111 　年　　5 　　月　　18　　日
            刑事第七庭  審判長法  官  梁  堯  銘
                              法  官  張  智  雄
                              法  官  王  鏗  普
以上正本證明與原本無異。　　　　　　　　　　　　　　　
如不服本判決得於收受送達後20日內向本院提出上訴書狀，其未
敘述上訴之理由者，並得於提起上訴後20日內向本院補提理由書
（均須按他造當事人之人數附繕本）「切勿逕送上級法院」。因
疫情而遲誤不變期間，得向法院聲請回復原狀。

                              書記官  周  巧  屏
　　　　　　　　　　　　　　　
中　　華　　民　　國　　111 　年　　5 　　月　　18　　日
附錄論罪科刑之法條：
毒品危害防制條例第4條第2項
製造、運輸、販賣第二級毒品者，處無期徒刑或10年以上有期徒
刑，得併科新臺幣1千5百萬元以下罰金。